臺灣桃園地方法院民事判決　　　　　　　100年度訴字第219號
原　　　告　顏銘毅原名為顏清.
訴訟代理人　馬志平律師
被　　　告　勝浤科技股份有限公司
法定代理人　郭志剛
訴訟代理人　林育生律師
上列當事人間清償債務事件，本院於民國100年7月14日言詞辯論
終結，判決如下：
    主  文
被告應給付原告新臺幣佰壹拾捌萬元，及自民國九十八年十一
月十四日起至清償日止，按月息百分之二計算之利息。
訴訟費用由被告負擔。
本判決第一項於原告以新臺幣壹佰零陸萬元為被告供擔保後，得
假執行。但被告如以新臺幣佰壹拾捌萬元為原告預供擔保，得
免為假執行。
    事實及理由
壹、程序方面：
    按當事人喪失訴訟能力或法定代理人死亡或其代理權消滅者
    ，訴訟程序在有法定代理人或取得訴訟能力之本人，承受其
    訴訟以前當然停止；第168 條至第172 條及前條所定之承受
    訴訟人，於得為承受時，應即為承受之聲明；聲明承受訴訟
    ，應提出書狀於受訴法院，由法院送達於他造，民事訴訟法
    第170 條、第175 條第1 項、第176 條分別定有明文。本件
    被告之法定代理人於本件審理中由徐梓芬變更為郭志剛，有
    被告提出之公司基本資料查詢1 件在卷可稽（參見本院卷第
    130 頁），復經被告於民國100 年7 月11日具狀聲明由郭志
    剛承受本件訴訟（參見本院卷第129 頁），核與前開規定相
    符，應予准許。
貳、實體方面：
一、本件原告主張：
  (一)被告於98年8 月間由伊當時負責人即訴外人黃崑欽，代表被
    告向原告借款新臺幣（下同）3,000,000 元（下稱系爭借款
    ），期限3 個月，利率月息2 分，被告應清償金額為本金3,
    000,000 元，加上利息180,000 元，合計為3,180,000 元，
    被告並以伊所有之1 台機台作為抵押，另以黃崑欽提供被告
    公司普通股600,000 股作為抵押，然經原告屢次催討，被告
    均未依約還款，爰依消費借貸之法律關係，請求被告返還系
    爭借款。
  (二)董事長對外代表公司，公司法第208 條第3 項所明定。又依
    公司法第208 條第5 項準用同法第57條、58條規定，董事長
    關於公司營業上一切事務，有辦理之權，且公司對於董事長
    代表權所加之限制，不得對抗善意第三人。本件被告當時之
    董事長黃崑欽代表被告簽立1 紙借據（下稱系爭借據）交予
    原告，被告即應受到拘束，不得事後以董事會未同意或借據
    上之印章並非登記之印鑑章而否認該借據之效力。縱認，該
    借據不生效力，原告亦得依不當得利及表見代理之規定，請
    求被告返還3,000,000 元，並依請求權競合之方式，請求鈞
    院擇一為判決。
  (三)聲明：
  1.被告應給付原告3,180,000 元，及自98年11月14日起至清償
    日止，按月息百分之2 計算之利息。
  2.願供擔保，請准宣告假執行。
二、被告則抗辯：
  (一)黃崑欽向原告借款及提供公司機台作為抵押，事先並未經過
    被告公司董事會同意，故被告並不知悉系爭借款及抵押。又
    原告提出之借據上所蓋印章，亦非被告所登記之印鑑章。
  (二)黃崑欽向被告表示系爭借款中，其中1,000,000 元為被告向
    訴外人高準精密工業股份有限公司（下稱高準公司）之借款
    ，剩餘之2,000,000 元為黃崑欽個人向原告之借款，再由黃
    崑欽轉借給被告。
  (三)上開借據中所載之被告公司普通股600,000 股已登記至高準
    公司名下，若以每股面額10元計算，600,000 股之價值為6,
    000,000 元，故系爭借款已經清償完畢。
  (四)高準公司自98年10月起，即將部分員工及塑膠射出機台放置
    在被告租借之廠房內，期間，高準公司生產及業務行為所生
    之水電費均由被告支付，迄至99年12月31日止，累計電費已
    達3,242,001 元，若以3 分之1 比例計算，高準公司應支付
    之電費為1,080,667元，被告有權向高準公司請求。
  (五)黃崑欽於99年5 月20日將渠名下被告公司股份1,191,000 股
    以每股6 元之價格，轉讓給原告擔任負責人之高準公司抵償
    債務，準此，黃崑欽以股份抵償之金額已達7,146,000 元，
    已逾系爭借款之本息。
  (六)依黃崑欽於100 年3 月23日簽署之借貸明細（下稱系爭借貸
    明細）所示，黃崑欽將98年8 月12日及同年8 月31日向原告
    及高準公司繪入被告帳戶之1,000,000 元及2,000,000 元列
    為黃崑欽與被告間之股東往來，且黃崑欽已表明該3,000,00
    0 元已由自身股票清償，顯與原告提出之原證六收據內容相
    矛盾。且該收據並未記載股份買賣之價格及付款方式，原告
    亦未提出支付金錢之憑證，故此股份之出售究係抵償系爭借
    款或另有支付價款，仍有疑義，倘原告與黃崑欽並未約定股
    份買賣價格，亦未另外給付價金，即可證明黃昆欽確以該股
    份抵償系爭借款。
  (七)原告所提出之原證八（下稱系爭計算書）所列金額是否為借
    款尚不明確，且總金額僅有2,390,000 元，與原告所述黃崑
    欽向其借款2,780,000 元不符。又依證券交易稅繳款書所示
    ，黃崑欽移轉1,645,000股給高準公司，成交價格為每股6元
    ，而系爭計算書所載之每股金額為2.5 元，則高準公司為何
    要以高出2 倍多之價格申報證券交易稅，足認系爭計算書所
    載之移轉價格與事實不合。此外，系爭計算書中僅有1,000,
    000 股抵償黃崑欽與原告及高準公司間之債務，剩餘645,00
    0 股則與系爭借據所載股數相符，以每股6 元計算，合計為
    3,870,000 元，已足以清償系爭借款本息。
  (八)答辯聲明：
  1.原告之訴及其假執行之聲請均駁回。
  2.如受不利之判決，願供擔保，請准宣告免為假執行。
三、本院之判斷：
  (一)原告主張黃崑欽於98年8 月間向原告借款3,000,000 元，期
    限3 個月，利率月息2 分，被告應清償金額為本金3,000,00
    0 元，加上利息180,000 元，合計為3,180,000 元，並以被
    告之1 台機台作為抵押，另以黃崑欽提供被告公司普通股60
    0,000 股作為抵押等情，業據其提出系爭借據1 件及新台幣
    存摺類存款取款憑條4 件為證（參見本院卷34、28至31頁）
    ，復經證人黃崑欽到庭證稱：（提示支付命令卷第6 頁借據
    【即系爭借據】，該借據是否為你所簽立？）是我簽的等語
    （參見本院卷第94頁），被告對此亦不爭執，是原告此部分
    主張，堪信為真實。
  (二)原告復主張黃崑欽當時係代表被告向原告借款，經原告屢次
    催討，被告迄今仍未還款等語，被告則抗辯黃崑欽向原告借
    款及提供公司機台作為抵押，事先並未經過被告公司董事會
    同意，故被告並不知悉系爭借款及抵押。又黃崑欽向被告表
    示系爭借款中，其中1,000,000 元為被告向高準公司之借款
    ，剩餘之2,000,00 0元為黃崑欽個人向原告之借款，再由黃
    崑欽轉借給被告云云。惟按董事就法人一切事務，對外代表
    法人，民法第27條第2 項前段定有明文。經查，黃崑欽向原
    告借款及簽立系爭借據時為被告之負責人之事實，為兩造所
    不爭執，且有被告公司變更登記表1 件在卷可稽（參見本院
    卷第64頁），是黃崑欽依法自有對外代表被告之權限。次查
    ，證人黃崑欽於本院時證稱：（該筆3,000,000 元之借款是
    你個人向原告借款或以被告公司名義向原告借款？）當時公
    司缺錢，要發薪，因此，請原告幫忙。錢是公司用的，錢也
    匯到公司了，我當時跟原告說，借來的錢是公司用的，若公
    司無法清償，我會負連帶清償責任，日後會設法清償，但前
    提是公司無法清償。（本件借款後，是否有向被告公司回報
    ？）有，我有打電話向公司董事說。後來公司大股東來台，
    見面前我也有向他提起該次借款，我還有安排大股東與原告
    見面，看雙方是否能合作。當時我有向大股東提到，公司有
    向原告借3,000,000 元。（黃崑欽打電話向我借錢時，我是
    否有向黃崑欽說要先向高準公司借錢後再借給他？）原告有
    說他個人會想辦法，高準公司會有困難，他有說會向高準公
    司先借錢再借給我。（證人個人向原告借款與以被告名義向
    原告告借款，二者作法有何不同？）個人借款是拿現金，以
    被告名義借款是匯進公司。我當時為了被告公司之周轉，向
    外面借錢，利息都是我在付等語（參見本院卷第94至95頁、
    第113 頁），且證人即高準公司監察人黃鈺茜亦到庭證稱：
    （你是否任職於高準公司？）我是高準公司監察人，監督公
    司業務執行，有時會看一下年度報表。（被告有無向高準公
    司借款過？）有，原告有跟我說要借款給被告3,000,000 元
    ，高準公司有無匯款我不清楚，匯錢是由會計處理。（原告
    以私人名義向高準公司借款，需經何種程序？）原告有告訴
    我監察人，我有問是否有質押，知道有抵押品，因此同意，
    因為很緊急，來不及召開股東會。我知道總共借給被告3,00
    0,000 元。（提示原證二借款契約書【即原告向高準公司借
    款1,000,000 元】，是否你簽名？）是。（簽該份協議書之
    時間？）應該是98年間，可能是誤載等語（參見本院卷第96
    頁），又兩造均不爭執系爭借款係由高準公司及原告分別匯
    款1,000,000 元及2,000,000 元至被告帳戶內之事實，且有
    被告帳戶存摺節本在卷可佐（參見本院卷第7 頁），足認原
    告主張黃崑欽當初係以被告名義向原告借款3,000,000 元，
    且本件消費借貸關係成立於兩造間等語，尚非無據。
  (三)被告另抗辯依系爭借貸明細所示，黃崑欽將98年8 月12日及
    同年8月31日向原告及高準公司繪入被告帳戶之1,000,000元
    及2,000,000 元列為黃崑欽與被告間之股東往來云云。經查
    ，證人黃崑欽到庭證稱：（提示被證三，是否為你所簽名？
    ）是，這筆錢本來是約定要公司還的，公司無法清償時，才
    由我負擔。被證三是被告公司來跟我對帳。（依借貸明細，
    系爭借款是否列為你與被告公司間的股東往來？）我向原告
    借款後，第1 筆款項匯入後就是以對外借款作帳，第2 筆借
    款會計作帳就做成股東往來，實際上仍屬對外借款。（何種
    情形會做成股東往來？）我自己拿錢給公司會做成股東往來
    （在你簽被證三時，有無看清楚？）被告拿給我簽我就簽了
    。（是否瞭解被證三借貸明細之內容？）瞭解。我有向兩造
    承諾，若被告無法清償300 萬，我會負責。借貸明細僅為內
    部之會帳，寫什麼對我不重要，因為我都願意負責等語（參
    見本院卷第96、114 頁），參以系爭借款均係直接匯入被告
    之公司帳戶內，系爭借據上亦記載借款人為被告，則證人黃
    崑欽證稱系爭借款係由被告向原告借款一節，應非虛妄。況
    且，黃崑欽係於100 年3 月23日才在系爭借貸明細上簽名（
    參見本院卷第102 頁），距系爭借款之日期已有一段期間，
    且該借貸明細並未經過原告一同確認，是證人黃崑欽證稱系
    爭借貸明細僅係供被告與渠間內部對帳之用等情，堪以採信
    。準此，單憑系爭借貸明細之內容仍不足以認定系爭借款之
    借貸關係係存在於原告與黃崑欽之間。
  (四)被告另抗辯黃崑欽已用渠名下之被告股份清償系爭借款之本
    息完畢云云，為原告所否認。經查，證人黃崑欽到庭證稱：
    （最後系爭借款有無清償？）到我99年間離職前均未清償，
    我在98年7 、8 月間就不管事了。（借據上所載機台是否有
    取回？）一直放在被告公司廠房。（是否有向被告公司說，
    系爭借款你已經以股票抵償？）我有跟被告說，60萬股股票
    是押在原告處，不是作為清償，若公司無法清償，我會想辦
    法還這筆錢。（押在原告的60萬股股票是否已經取回？）因
    為我個人還有債務，都有請原告幫忙。（在系爭借貸明細上
    附註你以自身股票抵償是何意？）應該是抵押。（60萬股份
    ，是否已清償本件借款？）當時我與原告間來往，大部分都
    是現金。本件借款300 萬尚未清償。當時我是以被告負責人
    身份向原告借款，請原告匯款至被告公司，股票是私下來往
    ，與系爭借款無關。（借據上記載被告公司普通股60萬股是
    作為本件借款抵押，為何你說與本件借款無關？）我借錢時
    有向原告說，若被告公司無法清償，我會想辦法還，不一定
    是用股票還，股票是作為保證。（該普通股60萬股份，是否
    已經辦理移轉登記。）印象中已經移轉登記到高準公司名下
    ，因為那些股票並無價值。（60萬股移轉登記到高準公司名
    下，是基於何種原因？）我個人私下有向原告或高準公司借
    款，我已經無力清償，因此將股票登記給高準公司，以保障
    我個人之借款。（提示系爭計算書，請說明系爭計算書是否
    為證人親自所寫？該文書是否表示證人向顏銘毅借款2,780,
    000 元？是我寫的，與原告會帳後決定要轉多少股票給原告
    ，這是我個人的借款，最後彙整金額為2,780,000 元。（提
    示100 年6 月10日書狀原證七之借據上所寫的「賴銘毅」是
    否正確？或是「顏銘毅」之誤寫？）是顏銘毅之誤寫。（該
    借據是否已經清償？）已經清償，我們以系爭計算書結帳。
    （1,645,000 股是還你個人向原告之借款或是其他借款？）
    主要是我個人之借款，多出來的股份亦不足抵償系爭借款，
    那只是一種保障，不是買賣等語（參見本院卷第113 至115
    頁），參以證券交易稅繳款書所記載之買受人為高準公司（
    參見本院卷第32至33頁），且除本件之外，黃崑欽與原告間
    復有其他私人借貸關係存在，亦有上開收據及系爭計算書各
    1 件為證（參見本院卷第121 至122 頁），是黃崑欽將渠名
    下之被告股份移轉登記至高準公司名下，是否意在清償系爭
    借款之本息，即非無疑。此外，被告對於系爭借款之本息業
    已清償乙節復未能提出其他證據以供本院參酌，是被告之此
    部分抗辯，尚乏所據，不足採信。
四、綜上所述，原告主張被告於98年8 月13日向其借款3,000,00
    0 元，並約定借款期限3 個月，利率月息2 分，被告迄今尚
    未清償系爭借款之本息合計3,180,000 元等情，應屬可採。
    從而，原告依消費借貸之法律關係，請求被告給付其3,180,
    000元，及自98年11月14日起至清償日止，按月息百分之2計
    算之利息，為有理由，應予准許。
五、兩造分別陳明願供擔保，請准宣告假執行或免為假執行，經
    核均無不合，爰分別酌定相當之擔保金准許之。
六、本件事證已臻明確，兩造間其餘攻擊防禦方法，核與本判決
    結果不生任何影響，爰不一一予以論述，附此敘明。
七、據上論結，原告之訴為有理由，依民事訴訟法第78條、第39
    0 條第2 項、第392 條第2 項，判決如主文。
中    華    民    國   100    年    7     月    29    日
                  民事第一庭    法  官  林哲賢
以上正本證明與原本無異
如對本判決上訴，須於判決送達後 20 日內向本院提出上訴狀。
如委任律師提起上訴者，應一併繳納上訴審裁判費。
中    華    民    國   100    年    7     月    29    日
                                書記官  陳佳彬